臺灣高等法院民事判決　　　　　　　　　 95年度上字第644號
上　訴　人　上揚公寓大廈管理維護股份有限公司
法定代理人　乙○○
訴訟代理人　施湘興律師
　　　　　　丙○○
上　訴　人　甲　 ○
　　　　　　　　　　　 (另案於臺灣臺北監獄執行中)
被上訴人　　天闊社區管理委員會
法定代理人　丁○○
訴訟代理人　王安明律師
複代理人　　姜禮增律師
上列當事人間，因請求損害賠償事件，上訴人對於中華民國95年
6月15日臺灣臺北地方法院95年度訴字第1411號第一審判決，提
起上訴，經本院於96年7月31日言詞辯論終結，判決如下：
    主      文
上訴駁回。
第二審訴訟費用由上訴人連帶負擔。
    事實及理由
一、訴訟標的對於共同訴訟之各人必須合一確定者，共同訴訟人
    中一人之行為有利益於共同訴訟人者，其效力及於全體，民
    事訴訟法第56條第1款前段定有明文。「民法第275條規定連
    帶債務人中之一人受確定判決，而其判決非基於該債務人之
    個人關係者，為他債務人之利益亦生效力，故債權人以各連
    帶債務人為共同被告提起給付之訴，被告一人提出非基於其
    個人關係之抗辯有理由者，對於被告各人即屬必須合一確定
    ，自應適用民事訴訟法第56條第 1項之規定。」、「民事訴
    訟法第56條第1項第1款，所謂共同訴訟人中一人之行為，有
    利益於共同訴訟人或不利益於共同訴訟人，係指於行為當時
    就形式上觀之，有利或不利於共同訴訟人而言。非指經法院
    審理結果有利者其效力及於共同訴訟人，不利者其效力不及
    於共同訴訟人而言，故共同訴訟人中之一人，對於下級法院
    之判決聲明不服提起上訴，在上訴審法院未就其內容為審判
    之前，難謂其提起上訴之行為對於他共同訴訟人不利，其效
    力應及於共同訴訟人全體，即應視其上訴為共同訴訟人全體
    所為。」最高法院33年度上字第4810號、52年度臺上字第19
    30號分別著有判例意旨，足資參照。本件被上訴人基於民法
    第184條第1項前段、第188條第1項前段規定，請求上訴人上
    揚公寓大廈管理維護股份有限公司(以下稱上揚公司)與原審
    共同被告甲○連帶賠償損害，上訴人上揚公司非基於個人關
    係，抗辯被上訴人應負與有過失責任，無論其抗辯有無理由
    ，對於上訴人上揚公司與原審共同被告甲○，即屬必須合一
    確定，上訴人上揚公司對於原判決聲明不服，提起上訴，依
    民事訴訟法第56條第 1款規定、最高法院33年度上字第4810
    號、52年度臺上字第1930號之判例意旨，應視其上訴為共同
    訴訟人全體所為，自應列原審共同被告甲○為上訴人，合先
    敘明。
二、被上訴人起訴主張：上訴人上揚公司自民國(以下同)89年間
    即與被上訴人簽訂「上揚公寓大廈管理維護 (股）公司受任
    管理維護契約」 (以下稱系爭契約），被上訴人就「天闊社
    區」之管理維護事項，委由上訴人上揚公司處理；上訴人甲
    ○受僱於上揚公司，89年 5月10日為上揚公司派駐天闊社區
    擔任社區總幹事乙職，負責天闊社區之社區管理、管理費收
    取等業務。92年6月間起至94年9月間止，上訴人甲○竟利用
    代管天闊社區管理費存摺之便，陸續盜用天闊社區管理費，
    金額共計新台幣(以下同）5,160,316元，致被上訴人受有5,
    160,316元之損害；94年10月6日上訴人甲○已返還16萬元，
    及由被上訴人應支付予上揚公司服務費 2,459,730元予以扣
    抵，被上訴人尚受有 2,540,586元之損害；為此，本於民法
    第184條第1項前段、第188條第1項前段之規定，求為命上訴
    人等應連帶給付被上訴人 2,540,586元本息之判決；對於上
    訴人等之上訴為答辯聲明：(一)上訴駁回。(二)第二審訴訟
    費用由上訴人負擔。
三、上訴人甲○於原法院否認有盜領被上訴人存摺內之金錢外，
    並以：金額是管委會計算的，上訴人就概括承受等語，資為
    抗辯；而於本院則為：「我認為我應該賠償 2,540,586元沒
    有錯。」等語之陳述。其上訴聲明：與上訴人上揚公司同。
四、上訴人上揚公司則以：被上訴人雖與上訴人上揚公司簽訂系
    爭契約，將社區管理維護事項委由上揚公司處理，上揚公司
    指派甲○為社區總幹事，亦經被上訴人同意後任命，上揚公
    司選派甲○已盡相當注意義務，因甲○長期駐在被上訴人社
    區，直接受被上訴人之指揮、監督，且被上訴人之存摺、印
    鑑則由被上訴人主管人員分開保管，帳目亦由被上訴人之財
    委、總務、監委、主委查核，並製表公告週知，凡此行之有
    年，未曾出錯；甲○之所以有機會挪用管理費，顯係被上訴
    人第 7屆管委會未盡其查核之責，對於其所生之損害與有過
    失，依民第188條但書、第217條第 1項之規定，上揚公司不
    負賠償責任、或應減輕、或免除賠償責任等語，資為抗辯；
    原法院為其敗訴判決，聲明不服，提起上訴所為聲明：(一)
    原判決不利於上訴人部分廢棄。(二)前項廢棄部分，被上訴
    人在第一審之訴、及假執行之聲請均駁回。(三)第一、二審
    訴訟費用由被上訴人負擔。
五、被上訴人主張上訴人上揚公司自89年間即與被上訴人簽訂系
    爭契約，被上訴人就「天闊社區」之管理維護事項，委由上
    訴人上揚公司處理；上訴人甲○受僱於上揚公司，89年5月1
     0日為上揚公司派駐天闊社區擔任社區總幹事乙職，負責天
    闊社區之社區管理、管理費收取等業務。92年 6月間起至94
    年 9月間止，上訴人甲○利用代管天闊社區管理費存摺之便
    ，陸續盜用天闊社區管理費，致被上訴人受有損害；94年10
    月 6日上訴人甲○已返還16萬元，及由被上訴人應支付予上
    揚公司服務費 2,459,730元予以扣抵，上訴人甲○因而為原
    法院以業務侵占罪判處有期徒刑3年8月確定等事實，為上訴
    人等所不爭執，且有系爭契約在卷 (原審卷第7頁至第13頁)
    、及本院向原法院函調95年度易字第 431號刑事卷足憑；被
    上訴人主張之上開事實，應堪信為真實。
六、被上訴人主張上訴人甲○自92年6月間起至94年9月間止，陸
    續盜用天闊社區管理費，金額共計 5,160,316元之事實，業
    據被上訴人主任委員丁○○於檢察官偵查中結證稱：「94年
    9月23日發現被告在92年6月間起開始挪用管理費之事，94年
     7月我才接任管委會主任委員，因為被告都是以修改存摺影
    本方式欺瞞管委會…」、「94年10月清算完畢，被告挪用金
    額 5,160,316元整，都是利用收取管理費後未入帳而私自取
    用。」、「以住戶每月繳付之管理費扣掉應付之支出後就是
    銀行帳戶內應有之金額，差額部分即為被告侵占金額。每月
    侵占金額不等，有時他會回補，無法詳細計算。」、「被告
    有書立自白書，但自白書上金額不符，當時清查金額比較高
    ，但後來清查結果有些應付款要付掉，所以以當庭陳述金額
    為主，目前只清償16萬元。上揚公司要負連帶責任，先扣除
    服務費二百多萬元。」等語在卷 (臺灣臺北地方法院檢察署
    94年度偵字第 24207號偵查卷第251頁)，上訴人甲○對於被
    上訴人主任委員丁○○於檢察官偵查中所為上開證言，供認
    ：「對侵占犯罪事實方式、金額、時間部分都沒有意見，確
    實有挪用管理費。…」等語在卷(同上)，且上訴人甲○於原
    法院就其所涉業務侵占之刑事案件審理中，對於法官問：「
    檢察官起訴之犯罪事實是否正確？」時，供述：「正確。」
    ，而檢察官起訴上訴人甲○共計侵占被上訴人社區管理費5,
     160,316元之事實，有臺灣臺北地方法院檢察署94年度偵字
    第 24207號檢察官起訴書足稽；被上訴人主張上訴人甲○不
    法侵占被上訴人社區管理費 5,160,316元，致被上訴人受有
    5,160,316元損害之事實，應堪信為真實；上訴人上揚公司
    空言爭執，自無足取。
七、上訴人上揚公司以對於選任上訴人甲○為被上訴人社區之總
    幹事，及監督其職務之執行，已盡僱用人注意之義務，依民
    法第188條第1項前段規定，不負賠償責任；且被上訴人對於
    上訴人甲○不法挪用被上訴人社區管理費，亦與有過失，依
    民法第217條第1項規定，應減輕、或免除上訴人上揚公司之
    賠償責任等語資為抗辯；經查：
(一)按：當事人主張有利於己之事實者，就其事實有舉證之責任
    ，民事訴訟法第 277條前段定有明文。又：為某種事業使用
    他人，於被用人執行事業加害於第三人時，其使用主於選任
    被用人及監督其事業，已盡相當之注意，或雖注意仍不免發
    生損害者，使用主固不負賠償責任，但此種情形係為使用主
    之免責要件，使用主茍欲免其責任，即應就此負舉證之責，
    亦有最高法院19年度上字第3025號判例足資參照。本件上訴
    人上揚公司以對於選任上訴人甲○為被上訴人社區之總幹事
    ，及監督其職務之執行，已盡僱用人注意之義務，依民法第
    188條第1項前段規定，不負賠償責任云云為抗辯，係有利於
    己之事實，上訴人上揚公司依民事訴訟法第 277條前段規定
    、最高法院19年度上字第3025號判例意旨，自應就其抗辯有
    利於己、即對於選任上訴人甲○、及監督其職務之執行，已
    盡相當注意，或雖注意仍不免發生損害之事實，負舉證之責
    任；查：
  1.上訴人上揚公司以上訴人甲○係經被上訴人之同意，由上訴
    人上揚公司派駐被上訴人社區，其選任上訴人甲○已盡相當
    注意，其上訴人甲○長年留駐被上訴人社區，依系爭契約第
    8條第1、2款之約定，係直接受被上訴人指揮監督，上訴人
    上揚公司對於上訴人甲○，因兩地相隔無法掌握相關資料，
    雖加注意亦難避免本件損害之發生，且被上訴人之存摺、印
    鑑，係由被上訴人主管人員分開保管，帳目則由被上訴人之
    財委、總務、監委、主委共同查核，並製表公告住戶週知，
    凡此行之有年，未曾出錯，而被上訴人授權總幹事收取住戶
    管理費約定住戶有農銀帳戶者，直接將管理費轉入同行被上
    訴人帳戶，不經總幹事之手，而以現金繳付者，逕至警衛室
    繳交，由被上訴人出具收據，並由總幹事將現金存入被上訴
    人帳戶，堪認上訴人上揚公司監督上訴人甲○已盡相當注意
    而仍不免發生損害等，為其抗辯不負賠償責任之依據。
  2.上訴人上揚公司不爭執真正之系爭契約第 2條管理維護服務
    內容之約定：「一、乙方（即上訴人上揚公司）同意提供甲
    方（即被上訴人）下列服務項目：1.公寓大廈一般事務管理
    服務事項(附件一）…。」、第3條管理維護服務之專屬或轉
    委任之約定：「一、前條第1款第1項乙方提供甲方之服務事
    項，非經甲方事先以書面同意，不得轉委任予第三人執行。
    二、…」，第 8條乙方留駐人員紀律之約定：「一、留駐人
    員由乙方負責管理運作，並受甲方之監督。二、留駐人員除
    應遵守乙方之管理規章及勤務準則外，並應服從甲方之管理
    規定。三、留駐人員如有怠忽職守或其他不法情事，甲方得
    通知乙方按情節輕重予以懲處或調換。四、甲方得經管委會
    決議通過，要求乙方更換總幹事；乙方須於接到甲方通知後
    ，於一個月內更換總幹事；新任總幹事須經管委會表決通過
    始生效。」。上訴人甲○為上訴人上揚公司之受僱人，經上
    訴人上揚公司派駐被上訴人天闊社區擔任總幹事，負責天闊
    社區之社區管理、管理費收取等業務之事實，為上訴人上揚
    公司所不爭執，且有系爭契約足稽；上訴人甲○自屬上訴人
    上揚公司為履行系爭契約義務之輔助人，其選任、管理、監
    督自應由上訴人上揚公司負責，即使依系爭契約之約定並受
    被上訴人之監督，服從被上訴人之管理規定，如有怠忽職守
    或其他不法情事，被上訴人並得通知上訴人上揚公司按情節
    輕重予以懲處或調換等，要僅屬約定被上訴人對於上訴人甲
    ○亦有監督之權限，並不免除上訴人上揚公司對於上訴人甲
    ○應盡僱用人選任、及監督其執行職務之注意義務。
  3.代收管理費、提出每月之收支帳目、報表及提出年度財務規
    劃，係上訴人上揚公司履行契約之義務，為系爭契約第 2條
    之附件一、即公寓大廈一般事務管理服務事項 (原審卷第82
     頁)中之公共事務服務事項第10項所明文約定；且上訴人上
    揚公司尚有稽核員每週查核一般保全、帳目、月報表等工作
    等事實，為證人戊○○於本院準備程序期日到場結證在卷 (
    本院卷第 90頁背面)；被上訴人社區管理費每月之收支，一
    般而論應屬固定，即使有所變動、差異應屬有限，而上訴人
    甲○交付之月報表、帳目，以供上訴人上揚公司稽核員查核
    時，竟未發覺，而係由被上訴人所查獲等事實，為上訴人上
    揚公司所不爭執；上訴人上揚公司顯未盡其善良管理人注意
    義務，監督上訴人甲○執行職務，至為明確。
  4.綜合上述，上訴人上揚公司對於選任上訴人甲○，派駐被上
    訴人社區任總幹事之職務，及監督上訴人甲○執行職務，難
    謂已盡其相當之注意義務，其舉證責任尚有未盡。從而，上
    訴人上揚公司抗辯不負民法第188條第1項前段規定之連帶賠
    償責任，自無足取。
(二)「被害人之過失行為須為損害之共同原因，予損害之發生或
    擴大以助力，並與損害之發生與擴大有相當因果關係者，始
    有過失相抵之適用。被上訴人於內部作業之監督縱有疏忽，
    但有此疏忽，在通常狀態下，亦非當然發生其職員侵占款項
    之結果，此疏忽與李00侵占款項兩者之間並無相當因果關係
    ，為原審確定之事實，本件訴訟自無過失相抵原則之適用。
    」最高法院89年度臺上字第1036號裁判意旨，足資參照。上
    訴人以被上訴人之銀行存摺，應由被上訴人自行保管，非經
    被上訴人之主委、監委、財委、總務用印無法提領，惟被上
    訴人竟將存摺交由上訴人甲○保管，以致發生損害或擴大，
    被上訴人與有過失等語為抗辯；惟查上訴人上揚公司對於被
    上訴人就住戶應收之管理費，有依系爭契約第2條約定代收
    之契約義務，且每月尚須提出收支帳目、報表及年度財務規
    劃，已如前所述，而銀行存摺為上訴人上揚公司代收管理費
    、提出收支帳目、報表及年度財務規劃之必備文件，且於上
    訴人上揚公司代收管理費仍須存入銀行，被上訴人將存摺交
    付上訴人上揚公司派駐被上訴人社區總幹事、即上訴人甲○
    ，以利其履行契約義務；況且住戶以現金交付管理費，再由
    總幹事、即上訴人甲○將現金存入銀行之辦法，已行之有年
    ，未曾發生侵占情事，由此堪認交付銀行存摺於上訴人甲○
    ，並非當然發生侵占管理費之結果，參照最高法院89年度臺
    上字第1036號裁判意旨，自無過失相抵原則之適用；上訴人
    以被上訴人應負與有過失責任，亦無足取。
八、上訴人上揚公司又以被上訴人所簽訂系爭契約第10條損害賠
    償之約定，上訴人最高賠償金額為月管理服務費之百分之10
    為抗辯；查被上訴人所簽訂系爭契約第10條損害賠償第 1項
    固有：「乙方未能善盡善良管理人注意義務，或洩漏應保守
    之秘密，致甲方權益受侵害或甲方共用約定共用設施受損，
    乙方每月最高賠償金額為月管理服務費之百分之十或甲方損
    失金額。」之約定，惟核上訴人上揚公司就該條項應負之賠
    償責任，以洩漏秘密致被上訴人權益、或共用設施受損為限
    ；至於上訴人就事務管理有疏忽、監守自盜致被上訴人蒙受
    損失，對於被上訴人應負損害賠償責任，則應適用系爭契約
    第2條第1項第 6款附件五：管理維護權利義務及責任所為事
    務管理責任及扣款內容所為「乙方或其委任廠商因管理疏忽
    ，監守自盜致甲方蒙受損失時，乙方應負損害賠償責任」之
    約定 (原審卷第122頁)，自無月管理服務費百分之十上限之
    適用；上訴人上揚公司以系爭契約第10條之約定抗辯其賠償
    額之上限為月管理服務費之百分之十，自無所據。
九、按：「因故意或過失，不法侵害他人之權利者，負損害賠償
    責任。」、「受僱人因執行職務，不法侵害他人之權利者，
    由僱用人與行為人連帶負損害賠償責任。」民法第184條第1
    項前段、第188條第1項前段分別定有明文。本件上訴人甲○
    自92年6月間起至94年9月間止，陸續挪用、侵占被上訴人之
    管理費，金額共計 5,160,316元，致被上訴人受有同額之損
    害，已如前所述，依民法第184條第1項前段規定，對於被上
    訴人自應負賠償責任；上訴人上揚公司為其僱用人，依民法
    第188條第1項前段規定，應與上訴人甲○連帶負賠償責任；
    從而，被上訴人據以請求上訴人連帶負賠償責任，於法有據
    ，應予准許。
十、查：二人互負債務，而其給付種類相同，並均屆清償期者，
    各得以其債務，與他方之債務，互為抵銷。但依債之性質不
    能抵銷或依當事人之特約不得抵銷者，不在此限。民法第33
    4條第1項定有明文。本件被上訴人依系爭契約，對於上訴人
    應支付94年10、11月之服務費 2,459,730元，已屆清償期，
    被上訴人主張由上訴人應連帶賠償之金額，予以抵銷，於法
    有據，且上訴人甲○亦已清償16萬元，被上訴人尚受有2,54
    0,586元（5,160,316-160,000-2,459,730=2,540,586）之損
    害，上訴人等自應負連帶賠償責任。
十一、「給付無確定期限者，債務人於債權人得請求給付時，經
    其催告而未為給付，自受催告時起，負遲延責任。其經債權
    人起訴而送達訴狀，或依督促程序送達支付命令，或為其他
    相類之行為者，與催告有同一之效力。」、「遲延之債務，
    以支付金錢為標的者，債權人得請求依法定利率計算之遲延
    利息。」、「應付利息之債務，其利率未經約定，亦無法律
    可據者，週年利率為百分之五。」民法第229條第2項、第23
    3條第1項前段、第 203條分別定有明文。本件被上訴人請求
    上訴人連帶賠償損害，以支付金錢為標的，無確定期限，又
    未約定利率，被上訴人併請求自起訴狀繕本送達翌日、即95
    年 2月14日起按週年利率5%計算利息，於法尚無不合，亦應
    准許。
十二、綜上所述，被上訴人本於侵權行為之損害賠償請求權，於
    上開範圍內，請求上訴人等連帶賠償，原法院為其勝訴判決
    ，並依兩造陳明願供擔保以代釋明不足，酌定擔保金額，分
    別准許之，經核尚無違誤；上訴意旨，仍持陳詞指摘原法院
    判決不當，求予廢棄，為無理由，應予駁回。
十三、本件事證已臻明確，兩造其餘攻擊、防禦方法，及提出未
    援用之證據，經斟酌後認不影響判決基礎，毋逐一論述必要
    ，併此敘明。
十四、據上論結，本件上訴為無理由，依民事訴訟法第449條第1
    項、第78條、第85條第2項前段，判決如主文。
中　　華　　民　　國　　96　　年　 　8　　月　　14　　日
　　  　　　　　　　民事第五庭
                        審判長法　官　魏麗娟
　　　　  　　　　　　　      法　官  張靜女
　　　　　  　　　　　　      法　官  陳博享
正本係照原本作成。
如不服本判決，應於收受送達後20日內向本院提出上訴書狀，其
未表明上訴理由者，應於提出上訴後20日內向本院補提理由書狀
（均須按他造當事人之人數附繕本）上訴時應提出委任律師或具
有律師資格之人之委任狀；委任有律師資格者，另應附具律師資
格證書及釋明委任人與受任人有民事訴訟法第466條之1第1項但
書或第2項（詳附註）所定關係之釋明文書影本。
中　　華　　民　　國　　96　　年　　8 　　月　　14　　日
　　　　　　　　　　　　　　　書記官　鄭靜如
附註：
民事訴訟法第466條之1（第1項、第2項）：
對於第二審判決上訴，上訴人應委任律師為訴訟代理人。但上訴
人或其他法定代理人具有律師資格者，不在此限。
上訴人之配偶、三親等內之血親、二親等內之姻親，或上訴人為
法人、中央或地方機關時，其所屬專任人員具有律師資格並經法
院認為適當者，亦得為第三審訴訟代理人。
